最高法院民事判決　　　　　　　　　 110年度台上字第2371號
上　訴　人　第一商業銀行股份有限公司

法定代理人　邱月琴
訴訟代理人　陳錦芳律師
被 上訴 人　黃洲杰

　　　　　　莊慧珍
共　　　同
訴訟代理人　郭士功律師
上列當事人間分配表異議之訴事件，上訴人對於中華民國109 年
12月29日臺灣高等法院第二審判決（108 年度上字第1392號），
提起上訴，本院判決如下：
    主  文
原判決關於駁回上訴人就臺灣桃園地方法院106年度司執字第119
2號強制執行事件，於民國106年11月27日製作之分配表中㈠表 1
所列被上訴人黃洲杰次序3執行費新臺幣（下同）7萬6,239 元及
其受分配金額6萬3,039元、次序5第一順位抵押權所列債權1,087
萬9,871元及其受分配金額929萬1,452元；㈡表2所列被上訴人莊
慧珍次序3執行費1萬5,565元及其受分配金額1萬2,765元、次序5
第一順位抵押權所列債權194萬5,680元及其受分配金額191萬6,3
62元，均應予剔除，不得列入分配之上訴及該訴訟費用部分廢棄
，發回臺灣高等法院。
    理  由
一、本件上訴人主張：
    ㈠伊聲請拍賣訴外人胡慶育名下坐落桃園市○○區○○段51
      5、548、574地號土地（應有部分均為3分之1 ，以下逕稱
      地號），經臺灣桃園地方法院（下稱桃園地院）以106 年
      度司執字第1192號強制執行事件進行，拍賣所得2,629萬7
      ,000元，於民國106 年11月27日作成分配表（下稱系爭分
      配表），定於同年12月29日進行分配。被上訴人黃洲杰、
      莊慧珍（合稱被上訴人或逕稱其名）提出債權計算書，主
      張對胡慶育分別有800萬元、165萬元借款債權，經胡慶育
      分別以515、548地號及574 地號土地，設定如第一審判決
      附表2編號1、2 所示之最高限額抵押權（合稱系爭抵押權
      ）予其等。惟難認被上訴人有系爭抵押權擔保之債權存在
      ，其等亦不得受分配。
    ㈡爰依強制執行法第41條，並於原審擴張應受判決事項之聲
      明，求為就系爭分配表中①表1所列黃洲杰次序3執行費 7
      萬6,239元及其受分配金額6萬3,039元、次序5第一順位抵
      押權所列債權1,087萬9,871元及其受分配金額929萬1,452
      元；②表2所列莊慧珍次序3執行費1萬5,565元及其受分配
      金額1萬2,765元、次序5第一順位抵押權所列債權194萬5,
      680元及其受分配金額191萬6,362 元，均應予剔除，不得
      列入分配之判決（就表1次序3受分配金額逾6萬3,039元、
      次序5受分配金額逾929萬1,452元；表2次序3 受分配金額
      逾1萬2,765元、次序5受分配金額逾191萬6,362 元部分，
      均經判決應予剔除確定，不在本院審理範圍）。
二、被上訴人抗辯：胡慶育於92年間因經營公司不善，積欠薪資
    及勞健保費用，遂以其個人名義分別向伊等借款800 萬元、
    165 萬元，並設定系爭抵押權予伊等，系爭抵押權擔保之債
    權確係存在等語。
三、原審將第一審駁回上訴人請求系爭分配表表1次序5第一順位
    抵押權分配金額超過929萬1,452元至1,087萬9,233元（逾後
    者部分業經第一審判決剔除，被上訴人未上訴）、表2次序5
    第一順位抵押權分配金額超過191萬6,362元，應予剔除不得
    列入分配部分予以廢棄，改判逾前開金額均應予剔除，不得
    列入分配，並駁回上訴人其餘之上訴，理由如下：
    ㈠依胡慶育證述借款及設定系爭抵押權之緣由、經過，衡諸
      黃洲杰於92年8月28日匯款800萬元至胡慶育中國商銀頭份
      分行帳戶；莊慧珍於同年10月30日、同年11月6 日分別匯
      款80萬元、85萬元至胡慶育前開銀行帳戶，且上訴人對胡
      慶育確有收受前揭匯款之事實亦不爭執。又胡慶育以 515
      、548地號及574地號土地，分別設定如第一審判決附表 2
      編號1、2所示之最高限額抵押權予黃洲杰、莊慧珍，系爭
      抵押權設定契約書記載之權利存續期間為92年8 月28日起
      至95年8月27日止計3年，與被上訴人上開匯款時點相近，
      系爭借款債權確實存在。
    ㈡依抵押權設定契約書記載，利息係按年息3.25％計算，被
      上訴人係於106 年10月13日向桃園地院民事執行處陳報債
      權，其等於101 年10月13日前之利息請求權，已罹於時效
      而消滅。因黃洲杰、莊慧珍得請求清償之本金分別為 800
      萬元、165萬元，均加計自101年10月13日起至106年9月30
      日止，按年息3.25％計算之利息，合計分別為929萬1,452
      元、191萬6,362元（利息計算如原審判決附表1、2）。
    ㈢從而，上訴人依強制執行法第41條規定，訴請系爭分配表
      中，表1次序5第一順位抵押權分配金額超過929萬1,452元
      至1,087萬9,233元部分；表2次序5第一順位抵押權分配金
      額超過191萬6,362元部分，均應予剔除，不得列入分配（
      即系爭分配表中，表1次序5第一順位抵押權分配金額，第
      一審僅就超過1,087萬9,233元部分予以剔除，原審再剔除
      158萬7,781元），為有理由，應予准許，逾此範圍之請求
      ，則屬無據，應予駁回。
四、本院之判斷；
    ㈠按判決書事實項下，應記載言詞辯論時當事人之聲明，並
      表明其聲明為正當之攻擊或防禦方法要領；理由項下，應
      記載關於攻擊或防禦方法之意見及法律上之意見，民事訴
      訟法第226條第2、3 項分別定有明文。次按債權人或債務
      人對於分配表所載各債權人之債權或分配金額有不同意者
      ，應於分配期日1 日前，向執行法院提出書狀，聲明異議
      ，強制執行法第39條第1 項亦有明定；因分配表之異議，
      旨在解決各債權人分配上爭執，此項爭執，不以金額之計
      算及分配次序為限，其主要者為對於債權存否之爭執，故
      強制執行法第39條於85年10月9 日修正時，擴張異議之事
      由，使及於債權之本體，俾能符合實際。
    ㈡查上訴人於原審擴張應受判決事項聲明後，係併請求將系
      爭分配表中表1次序3執行費所列債權原本7萬6,239元、次
      序5第一順位抵押權所列債權原本1,087萬9,871元、表2次
      序3執行費所列債權原本1萬5,565元、次序5第一順位抵押
      權所列債權原本194萬5,680元，均應予剔除，不得列入分
      配（見原審卷一第253-254頁、卷二第3-4、147 頁），其
      應係對於系爭分配表所列被上訴人之「債權」有不同意，
      依前開說明，亦得提起分配表異議之訴。惟原審未予以審
      酌、判斷，與民事訴訟法第226條第2、3 項規定有違，亦
      有判決不備理由之違法。
    ㈢本件上訴人亦請求將系爭分配表中表1次序3執行費分配金
      額6萬3,039元、表2次序3執行費分配金額1萬2,765元剔除
      ，不得列入分配，原審判決上訴聲明中亦有此記載（見第
      3、4頁），惟未於理由項下記載法律上之意見，即駁回上
      訴人此部分上訴；又桃園地院民事執行處於106年9月21日
      函請債權人提出債權計算書，載明利息計算至同月20日，
      雖被上訴人提出之債權計算書計算至同月30日，惟系爭分
      配表及第一審均僅計算至同月20日（見第一審卷第10頁反
      面、119 頁），原審就此部分均計算至同月30日，惟未敘
      明其法律上之依據，均有判決不備理由之違失。
    ㈣上訴論旨，指摘原判決此部分不當，求予廢棄，為有理由
      。
五、據上論結，本件上訴為有理由。依民事訴訟法第477條第1項
    、第478條第2項，判決如主文。
中    華    民    國   110    年    10    月    20    日
                      最高法院民事第六庭
                          審判長法官  魏  大  喨  
                                法官  李  寶  堂  
                                法官  李  文  賢  
                                法官  林  玉  珮  
                                法官  邱  瑞  祥  
本件正本證明與原本無異
                                      書  記  官
中    華    民    國   110    年    10    月    26    日